【裁判字號】    98,審訴,489
【裁判日期】    980707
【裁判案由】    違反商業會計法等
【裁判全文】
臺灣士林地方法院刑事判決             98年度審訴字第489號
公  訴  人  臺灣士林地方法院檢察署檢察官
被      告  甲○○
選任辯護人  官信成  律師
上列被告因違反商業會計法等案件，經檢察官提起公訴（97年度
偵字第1930號），本院判決如下：
    主  文
本件公訴不受理。
    理  由
一、公訴意旨略稱：被告甲○○自民國90年9 月6 日起至94年1
    2 月20日止，擔任臺北市○○路○ 段80巷40號1 樓「喜博宅
    配通路事業股份有限公司」（下稱喜博公司）之名義負責人
    ，蔡宜坊（另為不起訴處分）自94年12月20日起，擔任喜博
    公司之名義負責人，魏曜笙（另案偵辦中）則係佺格數位生
    技股份有限公司（下稱佺格公司）與喜博公司之實際負責人
    。甲○○為稅捐稽徵法之納稅義務人及商業會計法之商業負
    責人，竟與魏曜笙共同基於填製不實會計憑證及幫助他人逃
    漏稅捐之概括犯意，明知喜博公司與附表一、二所示之公司
    行號並無進貨、銷貨之實際交易事實，自90年11月1 日起至
    94年12月31日止，由魏曜笙指示不知情之會計余淑苓、黃靜
    慧等人，向附表一所示之冠畇實業有限公司（下稱冠畇公司
    ）等營業人取得不實之統一發票，共計2144紙，金額共計新
    臺幣（下同）22億6,042 萬7,272 元，充當會計項目之進項
    憑證，另開立不實之喜博公司統一發票6647紙，金額共計22
    億8,008 萬4,589 元，交付予附表二所示之英屬維京群島商
    佺格研發控股股份有限公司臺灣分公司（下稱「佺格控股公
    司」）等營業人充當進貨憑證使用，魏曜笙並指示甲○○將
    上開不實之發票資料填製會計憑證並記入帳冊，以應付主管
    機關之查核。附表二所示公司行號於取得虛開之發票後並持
    向各稅捐機關申報扣抵銷項稅額，甲○○以上開方法幫助他
    人逃漏營業稅共計1 億1,400 萬4,588 元，足生損害於稅捐
    稽徵機關對於稅捐稽徵之正確性。因認被告甲○○係違反95
    年5 月24日修正前商業會計法第71條第1 款之商業負責人明
    知為不實事項填製會計憑證罪嫌，及稅捐稽徵法第43條第1
    項之幫助他人逃漏稅捐罪嫌，而修正前商業會計法第71條第
    1 款之罪原即含有業務上登載不實之本質，亦即商業會計法
    該條款之罪為刑法第215 條業務上登載不實罪之特別法，應
    優先適用，逕論以修正前商業會計法第71條第1 款之罪嫌等
    語。
二、按已經提起公訴或自訴之案件，在同一法院重行起訴者，應
    諭知不受理之判決，並得不經言詞辯論為之，刑事訴訟法第
    303 條第2 款、第307 條分別定有明文。
三、查本件同案被告魏曜笙於89年5 月間，成立佺格公司，擔任
    該公司實際負責人，以其女友吳瑄糴 (另為緩起訴處分）為
    登記名義負責人，另成立喜博公司，由被告甲○○擔任登記
    名義負責人，均為從事業務之人，並為商業會計法所稱之商
    業負責人。被告魏曜笙、甲○○為美化佺格公司、喜博公司
    之帳面交易量，以利日後向銀行貸款，於92、93年間，陸續
    以下列人頭公司，包括：銳衡實業有限公司（下稱銳衡公司
    ）、碩謚實業有限公司（下稱碩謚公司）、洋港企業有限公
    司（下稱洋港公司）、汰陽實業有限公司（下稱汰陽公司）
    、圻勳股份有限公司（下稱圻勳公司）、天地網國際有限公
    司（下稱天地網公司）、千巧洋酒有限公司（下稱千巧公司
    ）、日億鑫企業有限公司（下稱日億鑫公司）、立煒企業社
    、老闆洋行、億樺食品行、錢子實業有限公司（下稱錢子公
    司）等12家公司互為不實之交易。
  (一)被告魏曜笙、甲○○2 人均明知佺格公司、喜博公司與上開
    12家公司間並無實際交易往來，竟基於意圖為自己不法所有
    與偽造文書之犯意聯絡，由魏曜笙指示不知情之佺格公司職
    員余淑苓、黃靜慧等人輪流開立佺格公司虛偽之銷貨發票，
    表示佺格公司銷貨予上開12家公司，用以虛增佺格公司之銷
    貨額，並由上開12家公司負責人偽開票據用以支付佺格公司
    貨款；嗣魏曜笙連續多次持吳瑄糴簽署之佺格公司貸款文件
    及上開12家公司開立予佺格公司如附表一所示之應收票據等
    資料，向附表一之金融機構承辦員謊稱為真實交易，以支票
    貼現貸款方式向該等金融機構詐貸，使該等金融機構陷於錯
    誤，核定貸款額度後，交付如附表二所示共9,693 萬3,00 0
    元票貼款項予佺格公司，再由不知情之余淑苓依魏曜笙指示
    提領現款或分別轉匯入佺格公司玉山商業銀行復興分行0000
    000000000 號帳戶、佺格公司華南商業銀行忠興分行000000
    000000、00000000000 號帳戶後，旋遭魏曜笙及甲○○轉匯
    或提領而不知去向。
  (二)被告魏曜笙、甲○○於同期間再以喜博公司與上開12家人頭
    公司間之虛偽交易為還款來源，向附表三所示之金融機構承
    辦員謊稱為真實交易，以短、中期擔保貸款方式向該等金融
    機構詐貸，使該等金融機構陷於錯誤，共交付如附表三所示
    2,600 萬元匯入喜博公司設在玉山商業銀行復興分行000000
    0000000 號帳戶後，亦遭魏曜笙及甲○○轉匯或提領，不知
    去向。
  (三)被告甲○○復依魏曜笙指示，要求原為喜博公司進貨廠商樂
    佰事企業有限公司（下稱樂佰事公司）負責人林尚熹提供樂
    佰事公司證照、大小章後，未經林尚熹之授權或同意，2 人
    基於行使偽造文書之共同犯意聯絡，由甲○○盜刻樂佰事公
    司發票章，並以佺格公司領用之93年8 月票號字軌開頭為AW
    票號發票、93年10月票號字軌開頭為BW票號發票，或直接偽
    開樂佰事公司領用之發票，指示不知情之佺格公司職員余淑
    苓、黃靜慧盜用上揭偽刻之樂佰事公司發票章，偽開93年8
    月、同年10月之發票數紙予佺格公司、喜博公司，魏曜笙、
    甲○○復以洋港企業有限公司（下稱洋港公司）、網飛訊科
    技股份有限公司（下稱網飛訊公司）及宜青工業股份有限公
    司（下稱宜青工業公司）名義偽開發票，表示銷貨予佺格公
    司、喜博公司（魏曜笙、甲○○所涉違反稅捐稽徵法部分另
    案偵辦），再以向樂佰事公司、洋港公司、網飛訊公司及宜
    青工業公司購料貸款之名義，持上開不實發票會計憑證、公
    司執照、章程、股東名冊、不實資產負債表、不實財務報表
    、營業人銷售額與稅額申報書等資料，向附表四所示銀行辦
    理國內信用狀貸款，致各金融機構陷於錯誤，而共交付貸款
    6,988 萬3,673 元匯入附表四所示之帳戶內，分由不知情之
    樂佰事公司負責人林尚熹、喜博公司職員呂政徹、蕭婉如及
    游朝宗依魏曜笙、甲○○之指示提領現款或分別轉匯入魏曜
    笙設在玉山商業銀行復興分行00000000000000號帳戶或喜博
    公司設在華南商業銀行南港分行00000000000000號帳戶內，
    悉數由魏曜笙、佺格公司及喜博公司領回花用殆盡，共計詐
    得1 億9,281 萬6,673 元之犯罪事實，業經臺灣士林地方法
    院檢察署檢察官於97年12月10日以95年度偵字第15344 號向
    本院提起公訴，並於98年1 月13日繫屬於本院，此有蓋本院
    收文日期章之移送函、本院98年度審訴字第101 號（嗣改分
    98年度訴字第47號）案件所附上開起訴書及刑事案卷可稽。
四、按商業會計法第71條第1 款關於第71條商業負責人、主辦及
    經辦會計人員或依法受託代他人處理會計事務之人員以明知
    為不實之事項，而填製會計憑證或記入帳冊之罰則規定，經
    立法院修正三讀通過而為總統於95年5 月24日公布施行，修
    正前「處5 年以下有期徒刑、拘役或科或併科新臺幣15萬元
    以下罰金」，修正後則「處5 年以下有期徒刑、拘役或科或
    併科新臺幣60萬元以下罰金」，法律已有變更，比較修正前
    後之規定，以修正前之規定較有利於被告甲○○，則依刑法
    第2 條第1 項前段規定，應適用修正前之規定。又被告甲○
    ○行為後，刑法於94年2 月2 日修正公布，95年7 月1 日施
    行，其中刪除第55條（牽連犯）、第56條（連續犯），並修
    正第2 條（新舊法之比較適用）等規定。其中刑法第2 條係
    規範行為後法律變更所生新舊法律比較適用之準據法，是刑
    法第2 條本身雖經修正，但該條文既屬適用法律之準據法，
    本身尚無比較新舊法之問題，應逕適用裁判時即修正後刑法
    第2 條規定以決定適用之刑罰法律。而修正前刑法第56條有
    關「連續數行為而犯同一之罪名者，以一罪論，但得加重其
    刑至2 分之1 」之連續犯規定，經修正刪除。被告甲○○所
    犯多次填製不實會計憑證與帳冊、幫助他人逃漏營業稅捐之
    犯罪行為，均發生於新法施行之前，各所為犯罪時間緊接，
    各係犯基本構成要件相同之罪名，其主觀上顯各係基於概括
    犯意所為，各為連續犯，依修正前刑法第56條規定，應各論
    以一罪，在刑法修正後，則應分論併罰，自以修正前連續犯
    之規定較有利於被告，依修正後刑法第2 條第1 項前段規定
    ，應予適用。再修正前刑法第55條有關「犯一罪而其方法或
    結果之行為犯他罪名者，從一重處斷」之牽連犯規定，經修
    正刪除。被告連續填製不實會計憑證與帳冊、幫助他人逃漏
    營業稅捐之犯行均發生於刑法修正之前，2 罪間有方法、目
    的之牽連關係，為牽連犯，依修正前刑法第55條規定，應從
    一罪處斷，而刑法修正後被告所為並無牽連犯之適用，應分
    論併罰，是修正前之規定對被告較為有利，依修正後刑法第
    2 條第1 項前段規定，應予適用。
五、上開臺灣士林地方法院檢察署95年度偵字第15344 號案件中
    檢察官起訴被告甲○○與魏曜笙於92、93年間，明知佺格公
    司、喜博公司與上開銳衡公司等12家公司間並無實際交易往
    來，竟基於意圖為自己不法所有與偽造文書之犯意聯絡，由
    魏曜笙指示不知情之佺格公司職員余淑苓、黃靜慧等人輪流
    開立佺格公司虛偽之銷貨發票，表示佺格公司銷貨予上開12
    家公司，用以虛增佺格公司之銷貨額；又於同期間，再以喜
    博公司與上開12家人頭公司間之虛偽交易為還款來源，向金
    融機構承辦員謊稱為真實交易，以短、中期擔保貸款方式向
    金融機構詐貸款項，核與本件被告甲○○被訴與魏曜笙共同
    基於填製不實會計憑證及幫助他人逃漏稅捐之概括犯意，明
    知喜博公司與上開12家人頭公司、本件起訴書附表一、二所
    示其他公司行號並無進貨、銷貨之實際交易事實，自90年11
    月1 日起至94年12月31日止，由魏曜笙指示不知情之會計余
    淑苓、黃靜慧等人，向上開人頭公司、本件起訴書附表一所
    示其他冠畇實業有限公司等營業人取得不實之統一發票，充
    當會計項目之進項憑證，另開立不實之喜博公司統一發票，
    交付予本件起訴書附表二所示英屬維京群島商佺格研發控股
    股份有限公司臺灣分公司等營業人充當進貨憑證使用，魏曜
    笙並指示甲○○將上開不實之發票資料填製會計憑證並記入
    帳冊之案件，有連續犯及牽連犯之裁判上一罪關係，而本件
    公訴人係於98年4 月14日向本院提起公訴，於98年5 月14日
    始繫屬於本院，有該蓋本院收文日期章之移送函、起訴書可
    稽。則本件公訴人於98年5 月14日就同一案件之本案後於上
    開同一案件前案向本院提起公訴並繫屬於本院，依照上開說
    明，本院不得審判，爰不經言詞辯論，逕為諭知不受理之判
    決。
據上論斷，應依刑事訴訟法第303 條第2 款、第307 條，判決如
主文。
中    華    民    國    98    年    7     月     7    日
                  刑事第一庭審判長法  官  雷雯華
                                  法  官  周明鴻
                                  法  官  王沛雷
以上正本證明與原本無異。
如不服本判決，應於收受判決後10日內向本院提出上訴書狀，並
應敘述具體理由。其未敘述上訴理由者，應於上訴期間屆滿後20
日內向本院補提理由書 (均須按他造當事人之人數附繕本)「 切
勿逕送上級法院」。
                                  書記官  陳麗津
中    華    民    國    98    年    7     月     7    日


司法院資訊處製作；財團法人民間司法改革基金會備份。
